【裁判字號】    91,海商更(一),2
【裁判日期】    920721
【裁判案由】    損害賠償
【裁判全文】
臺灣臺北地方法院民事判決                        九十一年度海商更(一)字第二號
    原      告  日本商山田產業株式會社
                        階
    法定代理人  甲○○○
    訴訟代理人  張炳煌律師
    複代理人    余青慧律師
    被      告  巴拿馬商友宏航業有限公司（COSTAR NAVIGATION CORP）
    法定代理人  乙○○（Lin Ching Chien）住台北市○○區○○路一段五一巷五
右當事人間損害賠償事件，本院判決如左：
    主  文
被告應給付原告美金柒拾貳萬伍仟陸佰柒拾伍元及自民國八十五年十一月十四日起至
清償日止按年息百分之五計算之利息。
原告其餘之訴駁回。
訴訟費用由被告負擔。
本判決第一項於原告以新臺幣柒佰萬元或同面額之華南商業銀行無記名可轉讓定期存
單為擔保後，得假執行。
原告其餘假執行之聲請駁回。
    事  實
甲、原告方面：
  一、聲明：被告應給付原告美金七十二萬五千六百七十五元，及自民國八十五年九
      月十八日起至清償日止按週年利率百分之五計算之利息；並陳明願供現金或同
      額之華南商業銀行無記名可轉讓定期存單為擔保後，請准宣告假執行。
  二、陳述：
  （一）緣於民國八十五年五月十日，被告陳進利（即被告彰鶴企業股份有限公司（
        下簡稱彰鶴公司，均已另結）及新加坡JING LI TRADING PTE LTD.即進利公
        司之負責人），透過在日本商社工作之台灣人翁博明先生居中介紹，找上原
        告洽談一件三角貿易交易，未料此交易竟係一件跨國貿易詐欺案件，更涉及
        偽造文書犯罪。事實經過如下：在八十五年五月十日左右，雙方首次在臺北
        市○○路第一飯店洽談，聽陳進利說明其擬與原告進行如何之交易，陳進利
        提出之交易方案略為：被告彰鶴公司向中國大陸購買FERRO SILICON（鐵矽
        砂）一千公噸，總價約八十萬美金（不含稅），其規畫之三角貿易方式為：
        (1)原告為買受人，向被告陳進利之新加坡進利公司買受上開貨物，由原告往
          來銀行開出信用狀予進利公司。(2)進利公司再以原告開出之信用狀，向其
          往來之新加坡銀行申請轉開信用狀，以該信用狀向中國大陸廣東省某公司
          購買上開貨物，指定交貨予臺灣之被告彰鶴公司。(3)廣東省之出賣人於貨
          物裝船後，持提單等文件押匯提兌進利公司申請開出之信用狀，進利公司
          再押匯提兌原告開出之信用狀，被告彰鶴公司則須將貨款電匯予原告，原
          告再付款予日本開狀銀行贖單（提單等文件），再將提單背書交付彰鶴公
          司在台灣提貨。
        (4)原告之佣金為三％。上述交易在本質上，係原告授信予被告彰鶴公司（因
          原告在日本往來銀行有足額之授信額度，能以買方身分申請開出信用狀予
          進利公司，進利公司始能申請轉開信用狀予大陸出賣人）。議定交易後，
          進利公司於五月廿日傳真估價發票 (PROFORMA INVOICE)予原告，原告即
          於六月七日申請往來銀行紀陽銀行 (KIYO BANK)東京分行開出跟單信用狀
          予進利公司，進利公司即申請轉開信用狀予廣東省之出賣人公司。其後，
          於八十五年六月廿四日彰鶴公司匯出原告應得佣金美金二萬五千二百元予
          原告（貨款美金八十萬元，加百分之五稅金，為八十四萬元，其百分之三
          佣金為美金二萬五千二百元）。迨至八十五年六月廿九日第一批貨五一○
          ．九八公噸鐵矽砂在天津裝船運往臺灣高雄港，第二批四八二．二八公噸
            則在同年七月廿四日運往臺灣臺中港，從六月廿五日開始至七月初，被
            告陳進利即一再要求原告給予其擔保提貨書，俾其能不需提單即可向運
            告彰鶴公司或陳進利遲遲不將貨款電匯予原告以便向開狀銀行贖單，原
            告當然不能率爾出具擔保提貨書使其將貨物全部提走，乃予以婉拒。至
            八十五年八月十九日新加坡進利公司向新加坡豐隆銀行（HONG LEONG
            BANK）押匯紀陽銀行開出之信用狀，紀陽銀行付款予押匯銀行豐隆銀行
            後，於九月三日乃轉而要求原告付款贖單。然而，該信用狀押匯所需單
            據中，有一項「驗貨證明書」（INSPECTION CERTIFICATE）必須由原告
            簽發，但原告並未交付該證明書原本予進利公司，經銀行提示押匯單據
            予原告審視，乃發現該驗貨證明書係屬偽造，因真正之驗貨證明書並未
            交付予陳進利。但是，因信用狀開狀銀行對於押匯文件之真偽不負審查
            之責，原依信用狀統一慣例仍須付款贖單，故原告依法仍須給付全部押
            匯款項予開狀銀行紀陽銀行，贖回全部跟狀押匯單據，原告始知被告陳
            進利不僅偽造驗貨證明書押匯取得信用狀款項，且不知以何非法手段，
            竟能在無提單及擔保提貨書情況下提領全部貨物，原告一再派人多次至
            臺灣向被告陳進利及彰鶴公司請求給付貨款，僅獲得給付十五萬元美金
            ，乃於八十五年十一月十一日委請張炳煌律師分別發函予被告陳進利、
            怡樺船務代理股份有限公司（下簡稱怡樺公司）、台中國耀船務代理股
            份有限公司（下簡稱國耀公司），要求該二家船務代理公司說明放貨經
            過，國耀公司隨即以八十五年十一月十三日（八五）耀字第○○七號函
            復稱：「經查明僅其中一九九六年七月二十四日裝船、航次為Ｖ─五一
            為本公司港口副代理。(三)有關Ｄ＼Ｏ（指小提單）之發放及卸貨，敝
            公司僅依該輪該航次總代理指示辦理，另相關事宜，敬請貴事務所直接
            逕洽詢該輪總代理怡樺船務代理 (股)公司」。原告依國耀公司復函，
            再委請張炳煌律師於八十五年十一月十五日函請被告怡樺公司說明，該
            公司俱未覆隻字片語，有異常情，原告於八十五年十二月六日再委請張
            律師發函要求被告怡樺公司說明原委，否則將訴請司法機關查究該公司
            有無涉及刑事責任，該公司仍完全置之不理，原告乃懷疑該公司與陳進
            利有所勾串，方會在無提單或擔保提貨書情況下，違法指示台中港副船
            務代理國耀公司簽發小提單（Ｄ＼Ｏ，即DELIVERY ORDER）。
  （二）按被告友宏航業有限公司（下簡稱友宏公司）係載貨證券簽發人暨運送人，
        而其竟將所負責運送之貨物交付予非載貨證券持有人，依民法第六百三十四
        條、第六百三十六條、民法第一百八十四條、第二百二十六條、海商法第一
        百零七條、第一百十八條等規定，應就載貨證券所記載由其運送之貨物喪失
        無法交付予原告，負損害賠償責任。
  （三）本件侵權行為發生地在臺灣地區（臺北市、臺中市、高雄市等地），依涉外
        民事法律適用法第九條，應適用侵權行為地法，即中華民國法律。其次，被
        告彰鶴公司、陳進利另應依民法第五百四十六條及第二百二十六條規定，給
        付原告如訴之聲明金額部分，因原告公司人員與陳進利係在八十五年五月十
        日左右在臺北市○○路第一飯店洽談議定，依涉外民事法律適用法第六條，
        應依行為地法即中華民國法律。另有關第一被告依民法第六百三十四、六百
        三十六條、海商法一百零七條、第一百一十八條部分，按系爭載貨證券係於
        中華民國憲法領土內之天津市所簽發，故應以載貨證券簽發地國即中華民國
        法為準據法。
  （四）關於民法第六百三十八條第一項之「運送物損害賠償額：：：應依其應交付
        時目的地之價值計算之」，本件之鐵矽礦砂為鋼鐵原料，主計處所出版之「
        商品價格月報」至八十二年五月止，均有該商品每月躉售價格，但自八十二
        年六月起即無價格，而僅有鋼鐵原料指數。依八十五年七月、八月之鋼鐵原
        料指數分別為一○一．二四及一○○．五八（以八十年為基期），有物價統
        計月報第三○八期第五十六頁可證，再參諸物價統計月報第二六九期第八十
        二頁，未載有八十年之鐵矽價格，但有七十九年之進口鐵矽砂價格，為每公
        噸三萬四千六百五十元，而七十九年之指數為一一五．二三，八十年之指數
        為一一三．九二（以七十五年為基期），則八十年之價格應為三萬四千二百
        五十六元。據此，則八十五年七月價格應為三萬四千六百八十元＼公噸（
        34256 X101.24%=34680），八月則為三四四五五元＼公噸（34256X100.58%
        =34455）。依此，則七月間應到達台灣高雄港五一○．九八公噸之價值為新
        臺幣一千七百七十二萬零七百八十六元，八月間應到達臺灣臺中港之四八二
        ．二八○公噸，其價值應為一千六百六十一萬六千九百五十七元。原告向台
          灣合作金庫查詢，七月十五日之銀行匯率為美金一元兌新臺幣二七．八三
          元，八月十五日則為美金一美元兌新臺幣二七．七五元。依此換算，則上
          述貨物價值應分別為美金六十三萬六千七百五十一元及五十九萬八千八百
          零九元，合計價值美金一百二十三萬五千二百六十元，故原告請求賠償美
          金七十二萬五千六百七十五元，並不為過。末依最高法院七十三年台上字
          第四六六號判決意旨：「當事人已證明受有損害而不能證明損害之數額時
          ，法院應斟酌損害之原因及其他一切情事，作自由心證定其數額，不得以
          其數額未能證明，即駁回其請求，故鈞院實有依自由心證參考卷內各項資
          料以定損害數額之權力。
乙、被告方面：
    被告未於言詞辯論期日到場，亦未提出書狀作何聲明或陳述。
理  由
一、本件被告經合法通知，未於言詞辯論期日到場，核無民事訴訟法第三百八十六條
    所列各款情形，爰依原告之聲請，由其一造辯論而為判決。
二、本件原告主張上開二批貨載「鐵矽砂」由被告友宏公司運送，並簽發載貨載證券
    ，於分別運抵高雄港、臺中港後，被告友宏公司之在臺船務代理即被告怡樺公司
    竟任由被告彰鶴公司提領貨物，故被告友宏公司應負載貨證券簽發人及運送人之
    責任等情，業據原告提出載貨證券二份為證，被告未於言詞辯論期日到場，亦未
    提出書狀作何聲明或陳述，應認原告主張之事實為真實。又本件被告友宏公司與
    原告間之載貨證券法律關係，究應適用何實體法律予以規範，緣於兩造屬不同國
    Lading shall be subject to the Hague Rules contained in the
    International Convention for the Unification of certain Rules of Law
    relating ot Bills of Lading, dated at Brussels the 25th August
    1924,:::」（暫譯為：有關本載貨證券之運送事宜，適用海牙規則（即一九二四
    年八月二十五日之載貨證券國際統一公約海牙規則）），惟此乃載貨證券背面印
    就之文句，係運送人之單方所表示之意思，自不能認係雙方當事人之約定，應無
    我國涉外民事法律適用法第六條第一項之適用；此時，因兩造未另訂書面運送契
    約，而以載貨證券為運送契約之約定，此時應適用同條第二項適用行為地法之規
    定，觀之卷附載貨證券二件之記載，係由被告友宏公司在中國大陸之「天津市」
    所簽發，按系爭載貨證券係於中華民國憲法領土內之天津市所簽發，故應以載貨
    證券簽發地國即中華民國法為準據法（至於臺灣地區與大陸地區人民關係條例之
    適用前提，係國家統一前，為規範臺灣地區與大陸地區人民之往來的法律問題，
    而本件原告與被告均非大陸地區人民或台灣地區人民，並無該條例之適用。）是
    原告主張依我國民法第六百三十四、六百三十六條、海商法一百零七條、第一百
    一十八條請求被告友宏公司負損害賠償責任為有理由，應予准許。
三、次查本件系爭二份載貨證券記載之標的物「鐵矽砂」五一０‧九八公噸、四八二
    ‧二八公噸，合計為九九三‧二六公噸，而損害賠償既應回復被害人損害發生前
    之原狀，則本件應依原告得於高雄港、臺中港領取鐵矽砂之價值計算。緣於鐵矽
    砂於臺灣地區之躉售物價於主管單位行政院主計處並無資料，業經行政院主計處
    於八十七年八月二十四日台八十七處仁三字第０六八九三號函在卷可參。因鐵矽
    砂為鋼鐵原料，參考行政院主計處出版之「商品價格月報」至八十二年五月止均
    有該商品每月躉售價格，惟自八十二年六月起即無價格，而僅有鋼鐵原料指數，
    依八十五年七月、八月之鋼鐵原料指數分別為一○一．二四及一○○．五八（以
    八十年為基期），此有原告提出之物價統計月報第三○八期第五十六頁附卷可參
    ；再參諸物價統計月報第二六九期第八十二頁，七十九年之進口鐵矽砂價格為每
    公噸三萬四千六百五十元，而七十九年之指數為一一五．二三，八十年之指數為
    一一三．九二（以七十五年為基期），則八十年之價格應為每公噸三萬四千二百
    五十六元（34650 x 113.92 / 115.23=34256，元以下四捨五入，下同），依此
    計算，八十五年七月鐵矽砂之價格為每公噸三萬四千六百八十元（34256 x
    101.24 %= 34680），八月則為每公噸三萬四千四百五十五元（34256 x 100.58%
    =34455），是故，八十五年七月間應到達臺灣高雄港之五一○．九八公噸鐵矽砂
    之價值為新臺幣一千七百七十二萬零七百八十六元，同年八月間到達臺灣臺中港
    之四八二．二八公噸鐵矽砂之價值為新臺幣一千六百六十一萬六千九百五十七元
    ，再按原告向台灣省合作金庫查詢八十五年七月十五日之銀行匯率美金一元兌新
    臺幣二七．八三元，八月十五日則為美金一美元兌新臺幣二七．七五元，則上述
    貨物價值應分別為美金六十三萬六千七百五十一元及五十九萬八千八百零九元，
    合計價值美金一百二十三萬五千二百六十元。是原告訴請賠償貨載損失之金額為
    美金七十二萬五千六百七十五元，為有理由。
四、另按給付無確定期限者，債務人於債權人得請求給付時，經其催告而未為給付，
    自受催告時起負遲延責任，其經債權人起訴，與催告有同一之效力，民法第二百
    二十九條第二項規定甚明。惟原告前已委請張炳煌律師寄發函件與被告怡樺公司
    ，要求轉知被告友宏公司賠償損失之旨，被告怡樺公司業已於八十五年十一月十
    三日收受送達，而怡樺公司乃被告友宏公司之船務代理人，應認具有代被告友宏
    公司收受函件之權限，是故，被告友宏公司應自翌日即八十五年十一月十四日起
    負給付法定遲延利息之責任。從而原告請求被告友宏公司給付美金七十二萬五千
    六百七十五元，及自民國八十五年十一月十四日起至清償日止按年息百分之五計
    算之利息，為有理由，應予准許，逾此部分為無理由，應予駁回。
五、假執行方面︰原告陳明願供擔保，聲請淮為假執行之宣告，就其勝訴部分，核無
    不合，爰酌定相當之擔保金額，予以准許。至其敗訴部分，假執行之聲請失所附
    麗，應予駁回。
六、結論：原告之訴為一部有理由，一部無理由，依民事訴訟法第三百八十五條第一
    項前段、第七十九條但書，第三百九十條第二項，判決如主文。
中      華      民      國    九十二    年      七      月    二十一    日
                    民事第二庭  法  官    朱漢寶
右為正本係照原本作成。
如對本判決上訴，須於判決送達後廿日內向本院提出上訴狀。
中      華      民      國    九十二    年      七      月    二十一    日
                                         法院書記官    劉碧輝


司法院資訊處製作；財團法人民間司法改革基金會備份。
